【裁判字號】    95,上訴,1149
【裁判日期】    950824
【裁判案由】    偽造文書
【裁判全文】
臺灣高等法院刑事判決                95年度上訴字第1149號
    上  訴  人  臺灣臺北地方法院檢察署檢察官
    被      告  乙○○
上列上訴人因被告偽造文書案件，不服臺灣臺北地方法院94年度
訴字第1200號，中華民國95年2月27日第一審判決（ 起訴案號：
臺灣臺北地方法院檢察署93年度偵緝字第1542號），提起上訴，
本院判決如下：
    主  文
上訴駁回。
    理  由
一、公訴意旨略以：被告乙○○明知甲○○並未同意擔任址設臺
    北市中正區○○○路○段50號18樓之2「千海電腦有限公司（
    下稱千海公司）」之負責人，竟未得甲○○之同意，即在民
    國91年8月間，在不詳處所， 自行委請姓名年籍不詳且不知
    情之第三人偽刻甲○○之印章，即向陳豊仁、魏秀春等人表
    示願意接手千海公司之業務，並已徵得甲○○同意擔任該公
    司負責人，而在91年8月間某日，在不詳處所， 逕自於千海
    公司91年8月28日股東同意書、 91年9月2日變更登記申請書
    及所檢附之章程修正條文對照表、甲○○之國民身分證影本
    等文書上，偽造甲○○之署押及印文後，委由不知情之梁馨
    ，持向臺北市政府建設局第一科申請變更千海公司負責人為
    甲○○，致承辦之公務員誤載上開不實事項於職掌之公文書
    上。嗣並承前同一之犯意，於92年3月14日， 再行以同一手
    法，偽造甲○○之印文於申請書上，持交不知情之梁馨，再
    行向臺北市政府行使，申請千海公司暫停營業一年，足生損
    害於甲○○及政府關於公司登記事項管理之正確性，因認被
    告涉有刑法第210條、第216條之行使偽造私文書罪嫌，刑法
    第214條之使公務員登載不實罪嫌。
二、按犯罪事實應依證據認定之，無證據不得認定犯罪事實，又
    不能證明被告犯罪者，應諭知無罪之判決，刑事訴訟法第15
    4條第2項、第301條第1項分別定有明文。次按認定犯罪事實
    所憑之證據，雖不以直接證據為限，間接證據亦包括在內；
    然無論直接或間接證據，其為訴訟上之證明，須於通常一般
    之人均不致於有所懷疑，而得確信其為真實之程度者，始得
    據為有罪之認定，倘其證明尚未達到此一程度，而有合理性
    懷疑之存在，無從為有罪之確信時，自應為被告無罪之判決
    ，最高法院76年度台上字第4986號判例意旨亦可參照。再按
    刑法第214條使公務員登載不實事項於公文書罪， 須一經他
    人之聲明或申報，公務員即有登載之義務，並依其所為之聲
    明或申報予以登載，而屬不實事項者，始足構成，若其所為
    之聲明或申報，公務員尚須為實質之審查，以判斷其真實與
    否，始得為一定之記載者，即非本罪所稱之使公務員登載不
    實，公司法第388條規定：「 主管機關對於公司登記之申請
    ，認為有違反本法或不合法定程式者，應令其改正，非俟改
    正合法後，不予登記。」，依上開規定觀之，向主管機關申
    請公司登記時，主管機關須為實質之審查，以判斷其真實與
    否，而非僅依其申請或聲明即為一定登載之形式審查，是依
    前開說明，縱令申請人就登記之內容所為之聲明或申報有所
    不實，亦無從構成刑法第214條之犯罪， 最高法院92年度台
    上字第6161號、2315號、91年度台上字第2431號判決意旨可
    資參照。
三、被告經合法傳喚，未於審判期日到庭，惟據其於本院準備程
    序及原審庭訊時所稱，堅詞否認有何行使偽造私文書及使公
    務員登載不實之犯行，並辯稱：伊係受陳豊仁委託尋覓人頭
    充當千海公司之負責人，確經徵得甲○○同意擔任千海公司
    名義上負責人，並無冒用甲○○名義辦理千海公司相關公司
    登記事宜等語。
四、公訴意旨認被告有上開行使偽造私文書、使公務員登載不實
    之犯行，無非係以證人即告訴人甲○○之指述、證人魏秀春
    、陳豊仁、梁馨之證述、千海公司登記案卷等為其論據。經
    查：
  (一)千海公司為黃紹賢、魏秀春夫婦出資於87年9月28日設立 ，
    成立時借用陳豊仁、張麗君（陳豊仁女友）、陳建君（陳豊
    仁兄）、郭俊松（陳豊仁友人）、高清雲（陳豊仁友人）等
    人名義擔任股東，並由張麗君擔任名義上負責人，嗣因黃紹
    賢、魏秀春夫婦本身另外投資經營之千泊實業有限公司（下
    稱千泊公司）經營不善，且陳豊仁與張麗君分手，而張麗君
    無意繼續擔任千海公司之負責人，被告經由陳豊仁處得知上
    情，遂向陳豊仁、魏秀春陳稱甲○○同意擔任千海公司之新
    任股東及名義上負責人（即俗稱「人頭」），魏秀春即聯絡
    指示代書梁馨辦理本件公司負責人變更及後續停業事宜，由
    梁馨向臺北市政府建設局提出千海公司變更登記申請書、股
    東同意書、章程修正條文對照表、甲○○之身分證影本、停
    業申請書後，經臺北市政府先後於91年9月12日、92年3月17
    日核准千海公司出資轉讓、修改章程、變更公司股東負責人
    及停業等情，此據被告、證人黃紹賢、陳豊仁、張麗君、陳
    建君、郭俊松、高清雲、梁馨等人證述明確，並有千海電腦
    有限公司案卷（內有千海公司91年9月2日變更登記申請書、
    91 年8月28日股東同意書、章程修正條文對照表、甲○○之
    身分證影本、92年3月14日停業申請書、臺北市政府91年9月
    12日府建商字第091186024號函、92年3月17日府建商字第09
    2063593號函）可資佐證，此部分事實可堪認定； 至於證人
    魏秀春雖於原審審判時到庭證稱：係陳豊仁交代伊辦理千海
    公司變更負責人事宜，後即由乙○○負責找千海公司新的負
    責人，乙○○並提供相關資料與梁馨協同辦理後續更換負責
    人事宜，伊僅交付千海公司之營利事業登記證、大小章而已
    ，其他事項均由乙○○處理，另並無指示辦理停業事宜云云
    ，然查：千海公司變更負責人為甲○○及後續停業事宜，均
    係由魏秀春指示梁馨辦理，魏秀春並交付股東同意書、停業
    申請書等相關文件與梁馨，梁馨曾聯絡魏秀春要求新任負責
    人甲○○至稅捐處簽名領發票，至於乙○○均未曾與梁馨晤
    面，僅有一自稱乙○○之人曾來電詢問有無收到相關資料等
    情，業經證人梁馨證述明確（見原審94年11月14日審判筆錄
    ），且魏秀春曾將上開股東同意書交由陳豊仁簽名，並告知
    陳豊仁謂甲○○有到稅捐處簽名領發票等情，復經證人陳豊
    仁證述明確（同上審判筆錄、偵卷第67頁），況證人魏秀春
    於原審審判庭時亦證稱伊與其夫婿黃紹賢為千海公司實際出
    資人，伊有找梁馨來辦理本件負責人變更事宜等語（見原審
    95年2月16日審判筆錄）， 況查以魏秀春既係千海公司之實
    際出資人，焉有對於變更負責人及停業事宜均聽由他人任意
    處理，甚且相關文件均需由與千海公司本無任何關涉之被告
    自行準備之理，故證人魏秀春上開證言，尚無可採之處。另
    參之證人陳豊仁、梁馨之證言及卷附千海公司登記案卷，亦
    僅能證明千海公司有於91年9月12日變更負責人為甲○○ ，
    並由甲○○於92年3月17日 代表千海公司申請停業之情而已
    ，尚不能執為被告確有未經甲○○同意即冒用其名義擔任千
    海公司負責人之論據。
  (二)告訴人甲○○雖於偵訊中指稱：並無同意張麗君、陳建君、
    陳豊仁、高清雲、郭俊松、張裕銘等人以其名義擔任千海公
    司負責人云云（見偵卷第7頁），惟查以，張麗君、 陳建君
    、陳豊仁、高清雲、郭俊松等5人均係千海公司原任股東 ，
    張裕銘則係代辦千海公司前於90年6月間 遷址變更登記事宜
    之日正聯合會計師事務所會計師，有千海公司登記案卷可稽
    ，足認證人甲○○係依據上揭千海公司登記案卷資料而為上
    開申告，然從事辦理91年9月間千海公司出資轉讓、 修改章
    程、變更負責人乃至停業登記事宜（即本件案關事實）之人
    為被告、魏秀春及梁馨等3人， 與張麗君、陳建君、陳豊仁
    、高清雲、郭俊松、張裕銘等人尚無關涉，已如前述，惟證
    人甲○○並無於上開證言中提及有無另同意被告或魏秀春、
    梁馨以其名義擔任負責人，是告訴人甲○○上開證言尚無從
    認定明確指述伊並無同意甲○○、魏秀春、梁馨以其名義擔
    任公司負責人之佐證；至於證人甲○○雖證稱並無同意擔任
    千海公司負責人云云，然證人甲○○僅係擔任千海公司之名
    義上負責人（即俗稱「人頭」），並非實際出資受讓股份者
    ，此點如前所述，衡情名義上股東、負責人往往對於究竟係
    擔任何公司之股東、負責人一節無法明確陳述，此觀同係擔
    任千海公司名義上股東之陳建君、 郭俊松2人均只能證稱有
    同意擔任某公司之人頭股東，而無法明確證述公司名稱之情
    （見偵卷第23頁、第67頁、第152頁）益明； 況甲○○已於
    94年7月24日死亡， 有卷附法務部戶役政連結作業系統報表
    可稽，是本院亦無從傳訊甲○○到庭調查以明事實經過；另
    參以：甲○○於91年1月起至92年5月止任職於飛彪及成龍快
    遞，負責派報及小件包裹送遞業務等情，業據甲○○於偵查
    中陳述明確（見偵卷第7頁反面）， 亦核與被告供述甲○○
    之職業相符（見偵卷第158頁）； 且上開千海公司登記案卷
    中有甲○○之國民身分證正反面影本，依該國民身分證影本
    所示，乃87年7月8日補發之國民身分證，經原審函詢甲○○
    之國民身分證補、換領紀錄，甲○○確曾於87年7月8日、91
    年10月7日二次補、換領國民身分證， 然其中僅87年7月8日
    之補領身分證係因遺失而申請補發， 至於91年10月7日換領
    國民身分證時，則有將舊國民身分證繳回，換言之，甲○○
    僅曾於87年7月8日前遺失國民身分證等情，有卷附臺北縣三
    重市戶政事務所94年10月31日北縣重戶字第0940012828號函
    覆甲○○補、換領國民身分證申請書在卷可稽，是千海公司
    登記案卷中甲○○之國民身分證影本既非甲○○遺失之國民
    身分證，則甲○○是否確未同意擔任千海公司之名義負責人
    ，即非無疑；復依證人陳豊仁、魏秀春證言（陳豊仁證稱魏
    秀春告知伊謂甲○○有到稅捐處簽名領發票、魏秀春證稱梁
    馨告知伊謂甲○○有到稅捐處簽名領發票）及卷附千海公司
    統一發票購買證（見偵卷第117頁）， 依職權調查臺北市稅
    捐稽徵處所留存之千海公司新任負責人「甲○○」有無簽名
    於相關文件，且該等簽名是否為甲○○所為，然查：稅捐稽
    徵機關無此等簽名資料留存，有卷附臺北市稅捐稽徵處94年
    11月28日北市稽企甲字第09462311100號函、 財政部臺北市
    國稅局中正稽徵所94年12月8日財北國稅中正營業字第09400
    14322號函、95年1月12日財北國稅中正營業字第0950010120
    號函可考，矧卷附千海公司統一發票購買證，亦僅有千海公
    司及甲○○之印章，並無甲○○之簽名存在，是上開調查結
    果，尚無從認定甲○○並無親自簽名於稅捐稽徵機關相關文
    件；至於公訴意旨雖謂當時千海公司已經行將倒閉，並無再
    領用發票之必要，是稅捐機關既無上開簽名資料留存，即可
    推論甲○○並未同意擔任負責人云云，然千海公司確曾於甲
    ○○擔任負責人（91年9月12日）後仍有領用發票之情， 有
    上開千海公司統一發票購買證可稽，公訴意旨上開論述，尚
    乏依據，且係屬推論臆測之詞，難為被告不利認定之認定；
    公訴意旨另謂甲○○倘同意擔任千海公司負責人，理應於股
    東同意書等相關文件上親自簽名，本件股東同意書上「甲○
    ○」之簽名顯非甲○○所為，足見甲○○並無同意云云，然
    同意擔任公司名義上負責人者，依社會常情，本即未必均對
    於公司相關文件一律親自簽名確認，縱未親自簽名，亦非等
    同於並未同意，公訴意旨以此謂甲○○並無同意云云，亦不
    足採；另被告於原審雖曾供稱甲○○有簽名於上揭股東同意
    書云云（見原審94年10月20日準備程序筆錄），然被告嗣後
    亦供稱並未親眼見到甲○○簽名於股東同意書上，不能確定
    股東同意書上之「甲○○」簽名為甲○○所為等語（見原審
    95年2月16日審判筆錄）， 況依卷附股東同意書乃證人魏秀
    春負責覓人簽名，是被告甲○○上開供述中，應以後者之供
    述較為可信，公訴意旨徒以被告供述甲○○有簽名於股東同
    意書上，然股東同意書上之「甲○○」簽名顯非甲○○所為
    ，以此認被告有偽造文書之犯行云云，亦乏依據；另被告亦
    供稱：伊並無交付任何擔任人頭之報酬予甲○○等語，然不
    能排除其餘參與此事之人有支付報酬與甲○○，或甲○○無
    意支領報酬之可能，是被告上開供述，尚不能據此執為不利
    被告之認定。
  (三)依上說明，本件尚乏積極證據證明被告確未得告訴人甲○○
    同意，而使甲○○充當千海公司之股東及負責人而辦理相關
    登記事宜及後續停業登記事宜，故公訴人據以憑論被告有罪
    之證據，實有其合理懷疑存在，無從為認定被告有罪之確信
    。
五、綜上所述，被告雖有以甲○○充當千海公司名義上股東及負
    責人，並由魏秀春、梁馨辦理相關變更登記及後續停業登記
    之情，然並無積極證據足資認定甲○○確無同意擔任千海公
    司之名義上股東及負責人，此外，本院復查無其他積極證據
    足認被告有公訴意旨所指犯行，依前開說明，自應為被告無
    罪之判決。原審因認被告罪證不足，而予被告無罪之諭知，
    尚非無理由，公訴人上訴意旨仍執前開告訴人之指訴及被告
    前後不一之供述，認原審判決被告無罪不當，請求撤銷改判
    ，洵無理由，上訴應予駁回。
六、被告經合法傳喚，無正當理由未到庭，爰不待其陳述，逕行
    判決。
據上論斷，應依刑事訴訟法第368條、第371條，判決如主文。
本案經檢察官周志榮到庭執行職務。
中    華    民    國    95    年    8     月    24    日
                  刑事第４庭    審判長法  官  蔡秀雄
                                      法  官  黃金富
                                      法  官  周煙平
以上正本證明與原本無異。
檢察官如不服本判決，應於收受送達後十日內向本院提出上訴書
狀，其未敘述上訴之理由者並得於提起上訴後十日內向本院補提
理由書（均須按他造當事人之人數附繕本）。
                                      書記官  蕭麗珍
中    華    民    國    95    年    8     月    28    日


司法院資訊處製作；財團法人民間司法改革基金會備份。
